【裁判字號】    95,台上,3708
【裁判日期】    950706
【裁判案由】    違反貪污治罪條例
【裁判全文】
最高法院刑事判決            九十五年度台上字第三七０八號
    上  訴  人  甲○○
                        號
    選任辯護人  劉紀翔律師
上列上訴人因違反貪污治罪條例案件，不服台灣高等法院中華民
國九十五年三月二十八日第二審判決（九十四年度上訴字第四四
二號，起訴案號：台灣台北地方法院檢察署九十二年度偵字第一
四三九二、一四三九三號）提起上訴，本院判決如下：
    主  文
原判決撤銷，發回台灣高等法院。
    理  由
本件原判決撤銷第一審諭知上訴人無罪之判決，改判依牽連犯之
例，論處上訴人連續利用職務上之機會，詐取財物罪刑，固非無
見。
惟查：(一)、按刑法第二百十條之偽造文書，以無製作權之人製作
他人名義之文書為要件，有製作權人簽名蓋章之空白文書，本無
文書內容存在，如無製作權之人，未得其同意私自製作其內容，
仍屬文書之偽造行為（本院四十四年台上字第一九二號判例參照
）。原判決以其附表（下稱附表）三編號一至四、附表四編號一
至三所示之收據，雖係上訴人向各該商店索取蓋有店章之空白收
據自行填寫內容，店家復未交代授權上訴人自行填寫之範圍，則
上訴人此部分所為，自難認係無製作權而冒用店家名義虛偽製作
文書而與偽造私文書之要件相符等情（原判決第十七頁）。惟查
證人呂來富（即附表三編號三、四負責人張吉雄之妻）證稱附表
三編號三之收據是上訴人向伊買十箱礦泉水，叫伊在收據上蓋章
，上訴人回去填十箱礦泉水，因伊不太會寫字，就同意上訴人自
己回去填，且伊只同意蓋過附表三編號三該張收據等語（偵查卷
第二二頁）；另證人呂添財（即附表三編號一、二，附表四編號
一鳳凰土雞城老闆）證稱上訴人曾到伊店裡消費，向伊要空白收
據說要報稅，伊蓋好店章交給上訴人等語，則上訴人在附表三編
號一、二、三、四及附表四編號一部分之收據上自行填寫內容，
持向台北縣新店市公所（下稱新店市公所）申請回饋金，能否認
均獲得出據人等授權，已非無疑，且原判決亦未說明上訴人已獲
附表四編號二、三出據人之授權，遽為有利上訴人之認定，即有
應於審判期日調查之證據未予調查及判決不備理由之違誤。(二)、
原判決論述上訴人於民國八十七年起至八十九年間為清水祖師廟
請領桌椅、衣物之時間，經向新店市公所函查結果，僅有八十八
年五月二十四日一次，而附表三編號五、附表五編號四、及附表
六編號三至五所示收據上之「廣興長福岩清水祖師」、「王明山
印」之印文，是否係上訴人利用同一次取得印章之機會而一次蓋
用在多張收據上，而留待日後使用，亦難謂非無可能等情。但查
附表三編號五之收據所載日期為八十七年六月十五日，且新店市
公所就該次回饋金亦於同年六月三十日即已付訖，有支出傳票可
憑，則附表三編號五之收據顯不可能與附表五編號四、附表六編
號三至五所示之收據同時利用八十八年五月二十四日該次取得印
章之機會同時蓋用，原判決上揭論述非無證據理由矛盾之違誤。
(三)、原判決復以上訴人於八十七年三月間持附表七所示之發票、
收據，以清水祖師廟舉辦進香環島旅遊之事由向新店市公所申請
水源回饋金新台幣（下同）五十萬元部分，上訴人辯稱該筆回饋
金已如數交予廟方雖難憑信，惟姑不論該次相關之消費係由廟方
人員當場結清，收據及發票亦是在消費同時開立，廟方人員對於
收據或發票上記載買受人為新店市公所乃至上訴人擬以該次旅遊
活動之消費單據，持以向新店市公所申請水源回饋金補助等節是
否有可能不知，以清水祖師廟確有舉辦該次進香環島旅遊，且確
有如附表七所示收據、發票上金額之支出，則上訴人持以向新店
市公所申領水源回饋金，並經新店市公所審核後同意動支，縱於
領得該款項後未將之交予清水祖師廟，亦難謂上訴人有何施用詐
術，而使新店市公所陷於錯誤之詐取財物行為云云。但查向新店
市公所申領水源回饋金之名義人為清水祖師廟，有權獲取該回饋
金者亦為清水祖師廟，上訴人如自始即有意假藉清水祖師廟舉辦
進香環島旅遊為由，持該等收據、發票申領，並將其代為申領之
水源回饋金供己花用，能否認非施用詐術詐領財物？又上訴人如
於申領取得該筆回饋金後，始起意納為己有，是否亦不構成侵占
財物罪責？非無再行研酌之餘地，原判決不另為無罪之諭知，亦
嫌速斷，並有調查職責未盡之違法。以上或為上訴意旨所指摘，
或為本院得依職權調查之事項，應認原判決有撤銷發回更審之原
因。又原判決其餘不另為無罪諭知部分，基於審判不可分之原則
，亦一併發回，併此指明。
據上論結，應依刑事訴訟法第三百九十七條、第四百零一條，判
決如主文。
中    華    民    國  九十五  年    七    月    六    日
                      最高法院刑事第七庭
                          審判長法官  孫  增  同
                                法官  吳  昆  仁
                                法官  趙  文  淵
                                法官  吳      燦
                                法官  蔡  彩  貞
      本件正本證明與原本無異
                                      書  記  官
中    華    民    國  九十五  年    七    月   十一   日
                                                      Ｋ


司法院資訊處製作；財團法人民間司法改革基金會備份。
